臺灣高等法院民事判決　　　　　　　　　　　　　九十二年度重上更(二)字第一二號
　　上　訴　人　高 章 和
　　　　　　　　Ｈ ○ ○
　　　　　　　　Ｅ ○ ○
　　　　　　　　Ｑ ○ ○即.
　　　　　　　　Ｄ ○ ○
　　右　四　人
　　訴訟代理人　李建民律師
　　上　訴　人　戌 ○ ○
　　　　　　　　戊 ○ ○
　　　　　　　　庚 ○ ○
　　　　　　　　Ｒ ○ ○
　　　　　　　　Ｍ ○ ○
　　　　　　　　Ｎ ○ ○
　　　　　　　　黃 ○ ○即.
　　　　　　　　辰 ○ ○
　　　　　　　　Ａ○○○
　　　　　　　　Ｃ ○ ○
　　　　　　　　天 ○ ○
　　　　　　　　亥 ○ ○
　　　　　　　　丑 ○ ○
　　　　　　　　寅 ○ ○
　　　　　　　　卯 ○ ○
　　　　　　　　丙○○○
　　　　　　　　Ｗ○○○
　　　　　　　　玄 ○ ○
　　　　　　　　巳 ○ ○
　　　　　　　　辛 ○ ○
　　　　　　　　Ｕ○○○
　　　　　　　　Ｂ ○ ○
　　　　　　　　Ｏ ○ ○
　　　　　　　　Ｐ ○ ○即.
　　　　　　　　Ｇ ○ ○
　　　　　　　　Ｆ ○ ○
　　　　　　　　子 ○ ○
　　　　　　　　宙 ○ ○
　　　　　　　　乙 ○ ○
　　　　　　　　Ｘ ○ ○即.
　　　　　　　　酉 ○ ○
　　　　　　　　未 ○ ○
　　　　　　　　午 ○ ○
　　　　　　　　壬 ○ ○
　　　　　　　　癸 ○ ○
　　　　　　　　地 ○ ○
　　　　　　　　Ｊ ○ ○
　　　　　　　　Ｋ ○ ○
　　　　　　　　Ｉ ○ ○
　　　　　　　　Ｌ ○ ○
　　　　　　　　宇 ○ ○
　　　　　　　　申 ○ ○
　　　　　　　　Ｓ ○ ○
　　　　　　　　Ｖ ○ ○
　　　　　　　　丁○○○
　　被　上訴人　Ｔ ○ ○
　　　　　　　　甲 ○ ○
　　　　　　　　己 ○ ○
　　右　二　人
　　訴訟代理人　陳鼎仲律師
　　　　　　　　倪伯萱律師
右當事人間請求分割共有物事件，上訴人對於中華民國八十四年四月二十五日臺灣臺
北地方法院七十六年度訴更字第一○六號第一審判決提起上訴，經最高法院第二次發
回更審，本院於九十三年六月二十八日言詞辯論終結，判決如左：
    主      文
原判決關於分割方法及訴訟費用(除確定部分外)廢棄。
兩造共有坐落台北縣新店市○○段第七０一地號，面積０．二二六０七四公頃（重測
前為台北縣新店市○○○段十二張小段七十一地號，面積０．二二四七公頃）土地，
分割為如附圖台北縣新店地政事務所九十二年八月二十六日店測數字第五七四○○號
土地複丈成果圖所示戊案，(一)Ａ部分面積六三五．八三平方公尺分歸被上訴人Ｔ○○
取得；(二)Ｂ部分面積七○六．四八平方公尺分歸被上訴人甲○○、己○○共同取得（
甲○○應有部分百分之九十、己○○百分之十）；(三)Ｃ部分面積二一一．九四平方公
尺分歸上訴人戊○○、庚○○、Ｒ○○共同取得（應有部分各三分之一）；(四)Ｄ部分
面積一四一．三平方公尺分歸上訴人Ａ○○○、Ｎ○○、辰○○、黃○○、Ｍ○○共
同取得（應有部分Ａ○○○、Ｎ○○、辰○○、黃○○各百分之一二．五，Ｍ○○百
分之五○）；(五)Ｅ１部分面積四二三．八九平方公尺與Ｅ２部分面積一四一．三平方
公尺合計五六五．一九平方公尺應由上訴人高章和、Ｈ○○、Ｅ○○、Ｑ○○、戌○
○、Ｄ○○、Ｃ○○、天○○、亥○○、丑○○、寅○○、卯○○、丙○○○、Ｗ○
○○、玄○○、巳○○、辛○○、Ｕ○○○、Ｂ○○、Ｏ○○、Ｐ○○、Ｇ○○、Ｆ
○○、子○○、宙○○、乙○○、Ｘ○○、酉○○、未○○、午○○、壬○○、癸○
○、地○○、Ｊ○○、Ｋ○○、Ｉ○○、Ｌ○○、宇○○、申○○、Ｓ○○、Ｖ○○
、丁○○○按附表二比例保持共有。
兩造共有坐落台北縣新店市○○段第七八一地號，面積０．００二五七五公頃（重測
前為台北縣新店市○○○段十二張小段七十一之七地號，面積０．００二一公頃）土
地應予變賣，按附表一之比例分配價金。
其餘上訴駁回。
第一、二審訴訟費用，除確定部分外，由兩造按附表一比例負擔。
    事      實
甲、上訴人Ｈ○○、Ｅ○○、Ｑ○○（即高池春）與Ｄ○○方面：
一、聲明：
  (一)原判決廢棄。
  (二)被上訴人在第一審之訴駁回。
  (三)第一、二審及發回前第三審訴訟費用由被上訴人負擔。
二、陳述：除與原判決記載相同者，茲引用之外，補稱：
  (一)被上訴人Ｔ○○於訴請分割共有物後，於民國（下同）七十七年六月二十五日，
    經李秀琴及祭祀公業高惠連授權，與上訴人Ｑ○○、Ｈ○○、Ｅ○○、高烶園、
    高德一、Ａ○○○、高松子等就渠等於台北縣新店市○○路七０一、七八一地號
    土地（下稱系爭七０一、七八一號土地）之持分簽訂合建契約（上證一），並約
    定「過去所有一切恩怨債務、債權均一筆勾銷，從此不再異議」，顯然已同意不
    再續行本件訴訟，縱被上訴人並無撤回訴訟，本件訴訟亦應已欠缺權利保護要件
    。被上訴人Ｔ○○於系爭合建契約中提供之合建土地持分為一六○分之九五（Ｔ
    ○○一六○分之四五、祭祀公業高惠連一六○分之四五，李秀琴一六○分之五）
    ，可知該契約係由李秀琴及祭祀公業高惠連授權Ｔ○○簽訂，此觀李秀勤於他案
    中證詞（上證二）與合建契約第二條約定亦可知。嗣後被上訴人己○○與甲○○
    分別購買李秀琴及祭祀公業高惠連之持分並承受本件訴訟，渠等就李秀琴及祭祀
    公業高惠連授權Ｔ○○訂立系爭合建契約均知悉並已同意，故渠等亦應受系爭合
    建契約之拘束。因系爭合建契約之訂立，系爭土地應有因物之使用目的不能分割
    之情事。退步言，系爭合建契約亦有為不分割之協議。系爭合建契約雖未載明不
    分割之期限，惟被上訴人Ｔ○○於八十一年間又與訴外人帝國建設股份有限公司
    （下稱帝國公司）簽訂合建契約書，並將系爭合建契約讓與帝國公司（上證一）
    ，可見即使法定五年不分割期限屆滿，被上訴人等亦同意更新期限，故系爭合建
    契約仍有效。
  (二)高瀨之土地持分既未辦理遺產分割，則應由其繼承人（上證四）公同共有，故渠
    等並不須為同意保持共有關係之表示。而上訴人Ｑ○○、Ｈ○○、Ｅ○○與高章
    和於原審即表示願與高瀨共有土地並分割在一起（上證五），故依丁案（系爭七
    八一號變價分割，系爭七○一號依乙案）分割應無不可。又如依甲案或丙案分割
    ，高章和、Ｅ○○、Ｈ○○、Ｑ○○、高瀨所分位置並無連外道路，而被上訴人
    等既係合作關係，如依丁案分割係連接在一起，且兩造均可面臨新店市○○路二
    八巷八米道，經衡自應依丁案分割最適當。
  (三)系爭土地除西面為已開闢之道路外，其餘面均僅為都市○○○道路，被上訴人主
    張每一部份都有適當之連絡道路，與事實不符。
乙、上訴人庚○○、戊○○與Ｒ○○方面：
一、聲明：
  (一)原判決廢棄。
  (二)被上訴人在第一審之訴駁回。
  (三)第一、二審及發回前第三審訴訟費用均由上訴人負擔。
二、陳述：除與原判決記載相同者，茲引用之外，補稱：
    同意依戊案（系爭七八一號土地變價分割、系爭七○一號土地依甲案之戊１與戊
    ２部分變價分割，其餘部分仍依甲案進行原物分割）分割。
丙、上訴人Ａ○○○、Ｎ○○、辰○○、高文鴻與Ｍ○○方面：
一、聲明：
  (一)原判決廢棄。
  (二)被上訴人在第一審之訴駁回。
  (三)第一、二審及發回前第三審訴訟費用均由上訴人負擔。
二、陳述：除與原判決記載相同者，茲引用之外，補稱：
    甲案及乙案將上訴人等五人分在編號丁位置，丙案及丁案則將上訴人等五人分在
    編號Ｄ位置，上開位置之面積與高火爐等所分到之編號戊２或Ｅ２相符，爰請求
    將上訴人所分得之位置與高火爐調換。
丁、上訴人未○○方面：
一、聲明：
  (一)原判決廢棄。
  (二)被上訴人在第一審之訴駁回。
  (三)第一、二審及發回前第三審訴訟費用均由上訴人負擔。
二、陳述：除與原判決記載相同者，茲引用之外，補稱：
    被上訴人未經協議即提起訴訟，不能因大廈管理人代收即為合法送達，原審訴訟
    程序有重大瑕疵。
戊、其他上訴人經合法通知，惟未據到庭或提出書狀為任何聲明或陳述。
己、被上訴人Ｔ○○方面：
一、聲明：上訴駁回。
二、陳述：除與原判決記載相同者，茲引用之外，補稱：
    系爭七八一號土地應與系爭七○一號土地合併分割，前者變價分割，後者依照戊
    案分割。
庚、被上訴人甲○○與己○○方面：
一、聲明：
  (一)上訴駁回。
  (二)第一、二審及發回前第三審訴訟費用均由上訴人負擔。
二、陳述：除與原判決記載相同者，茲引用之外，補稱：
  (一)被上訴人Ｔ○○等於七十五年三月間即訴請分割共有物，且亦未撤回，依民法第
    八百二十三條規定，法院應准予分割。上訴人Ｑ○○等七人與被上訴人Ｔ○○雖
    於七十七年六月二十五日簽訂系爭合建契約，惟該契約非全體共有人所定不分割
    之協議，況其亦僅有五年之效力。又應有部分係抽象存在於共有物之任何部分，
    於分割前，部分共有人並無法就其應有部分進行合建，故該契約應僅係當事人就
    系爭土地分割後合建之約定。上訴人就被上訴人Ｔ○○係經李秀琴及祭祀公業高
    惠連授權而簽訂合建契約之情，亦應舉證證明。
  (二)系爭土地共有人眾多，實難就分割方式達成協議，況上訴人Ｈ○○、Ｑ○○、Ｄ
    ○○及Ｅ○○等共有人自七十二年即於系爭土地上建立仁愛集合市場，並出租攤
    位予他人，因渠等無權占有之行為而與其他共有人爭訟不休，實難以期待兩造能
    就分割方式達成協議。
  (三)兩造於原審分別提出乙案與甲案之分割方式，為求最大經濟效益，均將系爭七八
    一地號土地及七Ｏ一地號土地合併分割，為避免產生畸零地，部分共有人並維持
    共有關係，惟因未取得共有人全體或該部分共有人全數之同意，採取甲案之原審
    判決遂遭最高法院廢棄。因取得全體共有人之同意實有困難，被上訴人將甲案修
    正後提出丙案（系爭七八一號土地變價分割；系爭七Ｏ一號土地依甲案採原物分
    割）與戊案（系爭七八一號土地與系爭七Ｏ一號土地中甲案之戊１與戊２採變價
    分割，系爭七Ｏ一號土地其餘部分則依甲案採原物分割）。按丙案與戊案均屬「
    南北向分割」，而上訴人提出之乙案及丁案屬「東西向分割」，觀鈞院八十六年
    重上字第九八號判決可知前者較優。又上訴人主張若依甲案分割，上訴人高瀨等
    五人則分在東面，無連外道路云云，惟觀鈞院八十六年重上字第九八號判決及附
    圖一可知為不實。上訴人庚○○、戊○○及Ｒ○○及被上訴人三人均同意依甲案
    分割，故同意依甲案分割之共有人土地持分已達三分之二以上。又被上訴人三人
    就「系爭土地全部變價分割」或丙案之分割方案亦表贊同，故該二方案亦有土地
    持分約六成之共有人支持。
    理  由
一、本件被上訴人Ｔ○○起訴主張：系爭七八一、七○一號土地應合併分割，前者採
    變價分割，後者則依戊案分割等語。
    被上訴人甲○○與己○○起訴主張：系爭七０一、七八一地號土地為被上訴人與
    高火爐、高火炎、高瀨所共有。高火爐、高火炎、高瀨過世後，其應有部份分別
    由渠等繼承人即上訴人等繼承。按上訴人Ｑ○○等七人與被上訴人Ｔ○○於七十
    七年間雖有簽訂合建契約，惟該契約非全體共有人不分割之約定，亦僅有五年之
    效力，且本案無因物之使用目的而不能分割之情事，因兩造就分割方法無法達成
    協議，爰依民法第八百二十四條第二項規定請求依戊案為分割之判決等語。
二、上訴人Ｈ○○、Ｅ○○、Ｑ○○（即高池春）與Ｄ○○則以：被上訴人Ｔ○○訴
    請分割共有物後，經李秀琴及祭祀公業高惠連授權，與上訴人Ｑ○○等七人就渠
    等持分簽訂合建契約，顯有不再續行本件訴訟之意，縱被上訴人並無撤回訴訟，
    本件訴訟亦欠缺權利保護要件。嗣後被上訴人己○○與甲○○分別購買李秀琴及
    祭祀公業高惠連之持分並承受本件訴訟，渠等就系爭合建契約亦均同意。因系爭
    合建契約之訂立，系爭土地應有因物之使用目的不能分割之情事或不分割之協議
    。又高瀨之土地持分本應由其繼承人公同共有，故渠等並不須為同意保持共有關
    係之表示，而上訴人高章和等四人亦表示願與高瀨共有並分割在一起，衡諸兩造
    利益，依丁案分割最適當等語，資為抗辯。
    上訴人庚○○、戊○○與Ｒ○○則以：同意依戊案分割等語，資為抗辯。
    上訴人Ａ○○○、Ｎ○○、辰○○、高文鴻與Ｍ○○則以：若分割，請求將上訴
    人等五人分在編號Ｅ２之位置等語，資為抗辯。
    上訴人未○○則以：被上訴人未先與上訴人協議即提起訴訟，原審訴訟程序有重
    大瑕疵等語，資為抗辯。
三、按民事訴訟法第五十六條第一項第一款規定：「共同訴訟人中一人之行為有利益
    於共同訴訟人者，其效力及於全體」。查本件分割共有物事件，為固有必要共同
    訴訟，原審共同被告有高章和、Ｄ○○、戌○○、Ｑ○○四人不服第一審判決，
    提起上訴，依上開條文規定，其上訴效力應及於其餘未上訴之原審共同被告等人
    ，是其餘原審共同被告應視同上訴，爰將之均併列為上訴人。
四、上訴人高章和、戌○○、戊○○、庚○○、Ｒ○○、Ｍ○○、Ｎ○○、黃○○、
    辰○○、Ａ○○○、Ｃ○○、天○○、亥○○、丑○○、寅○○、卯○○、丙○
    ○○、Ｗ○○○、玄○○、巳○○、辛○○、Ｕ○○○、Ｂ○○、Ｏ○○、Ｐ○
    ○、Ｇ○○、Ｆ○○、子○○、宙○○、乙○○、Ｘ○○、酉○○、未○○、午
    ○○、壬○○、癸○○、地○○、Ｊ○○、Ｋ○○、Ｉ○○、Ｌ○○、宇○○、
    申○○、Ｓ○○、Ｖ○○、丁○○○經合法通知無正當理由未於言詞辯論期日到
    場，核無民事訴訟法第三百八十六條所列各款情形，爰依被上訴人之聲請，由其
    一造辯論而為判決。
五、又「按第一審之訴訟程序有重大瑕疵者，第二審法院得廢棄原判決，而將該事件
    發回原法院。但以因維持審級制度認為必要時為限。」民事訴訟法第四百五十一
    條第一項定有明文。查本件原審將再開辯論及指定八十四年四月二十日言詞辯論
    期日之通知，未送達Ｍ○○，而送達Ｍ○○未委任之李建民律師，並逕對未經合
    法代理之Ｍ○○為實體判決，其訴訟程序雖有重大之瑕疵，惟被上訴人Ｍ○○在
    第一審承當訴訟時，已主張按第一審判決附表所示「甲案」之分割方法為判決（
    見訴更字第一○六號卷(三)第六０頁），而原判決所採甲案之分割方法與Ｍ○○主
    張分割方法相同，則被上訴人Ｍ○○縱未在第一審為訴訟行為，亦無受該審級為
    不利益判決之虞，自無維持審級制度而有發回之必要，故無民事訴訟法第四百五
    十一條第一項之適用，仍應由本院審理。至於上訴人未○○稱未經協議即起訴，
    原審程序有重大瑕疵一節，經查本件兩造人數眾多，多次無法協議一定之分割方
    案，顯然無法協議分割，已經到場兩造分別陳明，是本件訴請裁判分割，並無不
    合，並予敘明。
六、再(一)本件訴訟繫屬後原審原告高六龍即祭祀公業高惠連之管理人，將其應有部分
    移轉登記予甲○○；原審原告李秀琴將其系爭土地應有部分移轉登記予己○○；
    原審被告高梧桐、高振達、劉高阿招、林雲、張高月里、高國龍、高國貞、高嫦
    娥、高美齡、高美容、高郭香、張高玉燕、陳高玉純、郭高錦秀、高朝彥、吳美
    麗、吳廣和業已辦理系爭土地之繼承登記並將其等應有部分移轉登記予張萬屘後
    ，再移轉登記予戊○○、庚○○、Ｒ○○；原審被告高中思亦將其應有部分移轉
    登記予Ｍ○○，由甲○○、己○○、戊○○、庚○○、Ｒ○○、Ｍ○○分別承當
    訴訟；又原審被告高火炎於訴訟繫屬後之七十五年三月間死亡，其配偶高陳海梅
    亦於八十三年三月間死亡，由上訴人酉○○、未○○、午○○、壬○○、癸○○
    、地○○、Ｊ○○、Ｋ○○、Ｉ○○、Ｌ○○、宇○○、申○○承受訴訟；原審
    被告高烶園於八十二年十二月二十七日死亡，由上訴人戌○○、Ｃ○○、天○○
    、亥○○、Ｄ○○、丑○○、寅○○、卯○○、丙○○○、玄○○承受訴訟；原
    審原告並追加涂芳盛為被告，均已由原審准許。又高瀨之繼承人即上訴人巳○○
    、戌○○、Ｃ○○、天○○、亥○○、Ｄ○○、丑○○、寅○○、卯○○、丙○
    ○○、Ｗ○○○、玄○○、辛○○、Ｕ○○○、Ｂ○○、Ｏ○○、莊陳涼；高火
    炎之繼承人即上訴人酉○○、未○○、午○○、壬○○、癸○○、地○○、Ｊ○
    ○、Ｋ○○、Ｉ○○、Ｌ○○、宇○○、申○○應辦理繼承登記部分，經原審判
    准後業已確定。(二)本院前審進行中原判決被告莊陳涼已由Ｐ○○承受訴訟，原判
    決被告涂芳盛已由Ｘ○○承受訴訟；又系爭土地原所有人高火爐業已死亡，其繼
    承人除上訴人Ｇ○○等人外，尚有Ｓ○○、Ｖ○○、丁○○○三人，被上訴人追
    加其等為被告，請求其三人應與上訴人Ｇ○○等就被繼承人高火爐所遺系爭土地
    所有權應有部分各一六○分之五辦理繼承登記部分，亦經本院前審判決准許，上
    訴人高章和等上訴業經最高法院駁回，此部分亦已經確定，並此敘明。
七、被上訴人主張系爭坐落台北縣新店市○○段第七○一地號土地面積○‧二二六○
    七四公頃土地（重測前為台北縣新店市○○○段十二張小段七十一地號）及同地
    段第七八一地號面積○‧○○二五七五公頃土地（重測前為台北縣新店市○○○
    段十二張小段七十一之七地號）應有部分依序為被上訴人甲○○一六０分之四十
    五、被上訴人Ｔ○○一六０分之四十五、被上訴人己○○一六０分之五，與已死
    亡之高火爐、高火炎、高瀨等人共有，上訴人等繼承或受讓應有部分如附表一所
    示，業據提出土地登記簿謄本為證，且為上訴人等所不爭執，自堪信為真實。
八、上訴人抗辯稱上訴人Ｑ○○等七人與被上訴人Ｔ○○等於七十七年六月二十五日
    曾簽訂合建契約，系爭土地因物之使用目的不能分割，否則該契約亦相當於系爭
    土地不予分割之協議，雖逾期五年，於八十一年間Ｔ○○又將合建權利讓與帝國
    公司而更新期限，故被上訴人不得訴請分割共有物云云。經查：
  (一)按上訴人提出此新攻擊防禦方法，係於九十二年九月一日施行民事訴訟法第四百
    四十七條限制於第二審提出新攻擊防禦方法之前，應適用舊有規定准予提出，先
    予敘明。次按「各共有人，得隨時請求分割共有物。但因物之使用目的不能分割
    或契約訂有不分割之期限者，不在此限。前項契約所定不分割之期限，不得逾五
    年。逾五年者，縮短為五年。」民法第八百二十三條定有明文。
  (二)查本件系爭土地並未有供他物使用而為該物之使用所不可或缺之情事，上訴人未
    能舉證有特定之使用目的不能分割，空言抗辯尚非可採。
  (三)又查上訴人Ｑ○○、Ｈ○○、Ｅ○○、高烶園、高德一、Ａ○○○、高松子與被
    上訴人Ｔ○○等人，雖於七十七年六月二十五日簽訂合建契約，由於被上訴人Ｔ
    ○○及當時之共同原告李秀琴、高大龍等共有人並未撤回訴訟，自不生撤回之效
    力，且無不續行訴訟之意，上訴人稱本件欠缺權利保護要件云云，要非可採；又
    系爭土地於當時之共有人即已逾四十人，前開簽約人僅佔全體共有人之一小部份
    ，則該紙合建契約自非全體共有人之合建契約，更非全體共有人就系爭土地所定
    不可分割之協議。抑有進者，系爭土地在共有狀態下，各共有人之應有部分或持
    分係抽象存在於共有物之任何部分，而非具體侷限於共有物之特定部分，則在土
    地分割前，部分共有人無法約定就其應有部分或持分進行合建。由此可知，上訴
    人等七人與被上訴人Ｔ○○簽訂合建契約之真意，乃在規範系爭土地分割後雙方
    應合作興建而言，並非上訴人所謂之約定共有土地不予分割之協議。
  (四)又共有物不可分割之協議僅有五年之效力，雖被上訴人Ｔ○○於八十一年間與訴
    外人帝國公司簽定合建契約書將系爭合建權利讓與帝國公司，因讓與契約僅存在
    於Ｔ○○與帝國公司之間，僅帝國公司是否得根據讓與契約主張Ｔ○○之權利，
    契約既非存在於兩造之間，自無所謂兩造之間有更新不分割期限之協議。從而，
    上訴人將該紙合建契約視同於土地共有人間約定共有土地不予分割之協議，從而
    抗辯被上訴人不得請求分割共有土地云云，洵屬誤解，而無可採。
  (五)按民法之精神乃在盡量促成共有物之分割，以發揮共有物之經濟效益，共有物之
    分割，僅需有任一共有人請求時，即可為之，縱有其他共有人反對者亦同，系爭
    第七０一、七八一地號土地為兩造共有，並無禁止分割之特約或不能分割之情形
    ，兩造既無法就分割方法達成協議，則被上訴人訴請裁判分割共有土地，自無不
    合。
九、按「分割之方法，不能協議決定者，法院得因任何共有人之聲請，命為左列之分
    配：一、以原物分配於各共有人。二、變賣共有物，以價金分配於各共有人。」
    民法第八百二十四條第二項著有明文。經查：
  (一)關於本件分割方法，被上訴人原提出甲案，上訴人則提出乙案，兩案均以將系爭
    第七八一地號與第七○一地號土地「合併分割」並「部分保持共有」關係方式分
    割，惟按數共有物，除依其性質及其共有人與應有部份均相同，並經共有人全數
    同意者外，尚難認為其得為合併分割，法院裁判分割共有土地時，除因該土地內
    部分共有土地之使用目的不能分割或部分共有人仍願維持其共有關係，應就該部
    分土地不予分割或准該部分共有人成立新共有關係外，應將土地分配於各共有人
    單獨所有，本件因無法取得共有人全體或該部分共有人全數同意，甲案及乙案採
    取「合併分割」及「部分共有」之方式，並不可採。
  (二)系爭第七八一地號土地，地目為林，雖位於都市計劃住宅區內，可變更為建地使
    用，惟其面積僅二五．七五平方公尺，本件兩造當事人共有五十三人，無法為土
    地之建築使用，系爭第七八一地號應「變價分割」，變賣後價金按附表一應有部
    分比例分配予全體共有人。
  (三)系爭第七Ｏ一地號土地之分割方式，被上訴人又提出附圖複丈成果圖所示南北向
    分割之丙案、戊案，上訴人則提出附圖複丈成果圖所示東西向分之丁案。按系爭
    第七○一地號土地略呈長方形，北面為新店市○○路二三巷八米道路，西面為新
    店市○○路二八０巷八米道路，東面為新店市○○路二六二巷六米道路，南面未
    直接面臨馬路，但可通新店市○○路二六二巷一弄六米路，現狀之使用情形僅東
    邊有臨時建物為攤販集中區，其餘四面為空地，設有鋼架石棉瓦供作停車場之用
    ，並無永久性之建築物，業經本院前審勘驗屬實，復有現場照片可參（見本院卷
    一第一六六頁起至第一六九頁），則分割方法自無庸考量土地上之臨時建物，而
    以空地之狀況為分割，上訴人抗辯除西面為已開闢道路，分在東面並無連外道路
    云云，並非可採。又系爭土地被上訴人應有部分為一六０分之九十五（Ｔ○○一
    六○分之四五、甲○○一六○分之四五、己○○一六○分之五），被上訴人之應
    有部分佔系爭土地將近十分之六，如以丁案之東西向分割，則被上訴人分得之Ａ
    、Ｂ兩塊地及上訴人分得之Ｃ、Ｄ、Ｅ１、Ｅ２，分屬不同角落不便利用，亦不
    利於整個社會經濟效益，況上訴人高犀樹等於東面占用設立攤販使用卻主張按丁
    案東西向分割而取西面土地，亦有未合，自以南北向分割之戊案較妥。
  (四)再東邊之土地，上訴人Ｈ○○、Ｑ○○、Ｄ○○及Ｅ○○等人自七十二年以來，
    即協議於其上合夥成立仁愛攤販集合市場設立攤販集中區，搭建鐵棚攤位出租予
    攤位使用，且上訴人高章和、Ｑ○○、高烶園、高德一、Ｈ○○、Ｅ○○、Ａ○
    ○○於七十六年間與被上訴人Ｔ○○及上訴人戊○○、庚○○、Ｒ○○之前手張
    萬屘等所簽立之合建契約，上訴人高章和等選擇分得之土地及合建之房屋，均坐
    落如戊案所示之Ｅ１、Ｅ２部分，因此，被上訴人主張第七○一地號土地面積二
    二六○．七四平方公尺，Ｔ○○應有部分為一六○分之四五，甲○○、己○○應
    有部分一六○分之五○，如附圖複丈成果圖戊案所示由Ｔ○○取得複丈成果圖Ａ
    部分面積六三五．八三平方公尺（2260.04×45÷160=635.833小數點第三位以下
    四捨五入），因甲○○、己○○願保持共有關係，由其二人取得Ｂ部分面積七○
    六．四八平方公尺（2260.04×50÷160=706.481小數點第三位以下四捨五入），
    並按應有部分百分之九十及百分之十之比例保持共有關係，實符合使用狀態，亦
    無損上訴人之權利。
  (五)又上訴人戊○○、庚○○與Ｒ○○表明保持共有關係，並同意依據戊案方式分割
    ，按第七○一地號面積有二二六○．七四平方公尺，三人之應有部分合計九六○
    分之九○，應分得面積為二一一．九四平方公尺（2260.04×90÷960=211.944小
    數點第三位以下四捨五入），則應將附圖複丈成果圖戊案Ｃ部分分歸其三人各按
    三分之一保持共有。又上訴人Ａ○○○、Ｎ○○、辰○○、黃○○與Ｍ○○五人
    表明願保持共有關係，並願按照複丈成果圖所示丙案或戊案方式分割，因五人應
    有部分有960分之60，應分得面積為一四一．三○平方公尺（2260.74×60÷960
    =141.296小數點第三位以下四捨五入），雖上訴人Ａ○○○等表明願按戊案分得
    Ｅ２部分土地，若如此剩餘Ｄ與Ｅ１稱不規則方式（見丙案附圖），不利使用，
    對其餘上訴人並不公平，並非可採，自應如戊案將Ｄ部分土地分與Ａ○○○等五
    人，可保所有分得之土地均完整方正，再按Ａ○○○、Ｎ○○、辰○○、高文鴻
    均各百分之一二．五，Ｍ○○百分之五十比例保持共有。
  (六)再戊案Ｅ１土地面積為四二三．八九平方公尺，Ｅ２土地面積為一四一．三平方
    公尺，合計五六五．一九平方公尺，但共有人人數有四十二人，若採取原物分割
    方式，分割後勢必形成畸零地及袋地而無法通行，並影響土地之用益，該等土地
    在事實上無法完全細分，因上訴人辛○○、Ｕ○○○、Ｂ○○三人為高烶田繼承
    人，戌○○、Ｃ○○、天○○、亥○○、Ｄ○○、丑○○、卯○○、丙○○○、
    Ｗ○○○、玄○○十一人為高烶園繼承人，均為高瀨應有部分一六○分之二十之
    繼承人，上訴人Ｑ○○、Ｈ○○、Ｅ○○及高章和等四人表示願與高瀨共有土地
    分割在一起，系爭第七○一地號Ｅ１及Ｅ２土地應按附表二比例由上訴人高章和
    、Ｈ○○、Ｅ○○、Ｑ○○、戌○○、Ｄ○○、Ｃ○○、天○○、亥○○、丑○
    ○、寅○○、卯○○、丙○○○、Ｗ○○○、玄○○、巳○○、辛○○、Ｕ○○
    ○、Ｂ○○、Ｏ○○、Ｐ○○、Ｇ○○、Ｆ○○、子○○、宙○○、乙○○、Ｘ
    ○○、酉○○、未○○、午○○、壬○○、癸○○、地○○、Ｊ○○、Ｋ○○、
    Ｉ○○、Ｌ○○、宇○○、申○○、Ｓ○○、Ｖ○○、丁○○○保持共有。
十、綜上所述，被上訴人主張分割為有理由，應予准許，原判決准予分割雖無不當，
    但所定分割方法仍有未洽，上訴意旨指摘原判決此部分不當求予廢棄改判，為有
    理由，應予廢棄，改判如主文第二、三項所示，至於上訴人上訴請求駁回被上訴
    人分割之請求部分，為無理由，應予駁回。
十一、本件判決之基礎已臻明確，兩造其餘攻擊防禦方法及舉證，核與判決結果無影
      響，爰不另一一論述，附此敘明。
十二、據上論結，本件上訴為一部有理由，一部無理由，依民事訴訟法第四百五十條
      、第四百四十九條第一項、第四百六十三條、第三百八十五條第一項前段、第
      七十九條、第八十條之一第一項、第八十五條第一項，判決如主文。
中　　　華　　　民　　　國　　九十三　　年　　　七　　　月　　十二　　　日
                              民事第二庭
                                  審判長法  官  張  耀  彩
                                        法  官  王  仁  貴
                                        法  官  黃  嘉  烈
正本係照原本作成。
如不服本判決，應於收受送達後二十日內向本院提出上訴書狀，其未表明上訴理由者
，應於提出上訴後二十日內向本院補提理由書狀（均須按他造當事人之人數附繕本）
上訴時應提出委任律師或具有律師資格之人之委任狀；委任有律師資格者，另應附具
律師資格證書及釋明委任人與受任人有民事訴訟法第四百六十六條之一第一項但書或
第二項（詳附註）所定關係之釋明文書影本。
中　　　華　　　民　　　國　　九十三　　年　　　七　　　月　　  十三　　日
　　　　　　　　　　　　　　　　　　　　書記官  倪  淑  芳
附註：
民事訴訟法第四百六十六條之一（第一項、第二項）：
對於第二審判決上訴，上訴人應委任律師為訴訟代理人。但上訴人或其他法定代理人
具有律師資格者，不在此限。
上訴人之配偶、三親等內之血親、二親等內之姻親，或上訴人為法人、中央或地方機
關時，其所屬專任人員具有律師資格並經法院認為適當者，亦得為第三審訴訟代理人
。
附表一
┌─────┬────────┬────────────┐
│  編   號 │    姓     名   │  應    有    部    分  │
├─────┼────────┼────────────┤
│     1    │  高   章   和  │         15/960         │
├─────┼────────┼────────────┤
│     2    │  Ｈ   ○   ○  │         15/960         │
├─────┼────────┼────────────┤
│     3    │  Ｅ   ○   ○  │         15/960         │
├─────┼────────┼────────────┤
│     4    │  Ｑ   ○   ○  │         15/960         │
├─────┼────────┼────────────┤
│     5    │  戌   ○   ○  │          1/440         │
├─────┼────────┼────────────┤
│     6    │  Ｄ   ○   ○  │          1/440         │
├─────┼────────┼────────────┤
│     7    │  戊   ○   ○  │         30/960         │
├─────┼────────┼────────────┤
│     8    │  庚   ○   ○  │         30/960         │
├─────┼────────┼────────────┤
│     9    │  Ｒ   ○   ○  │         30/960         │
├─────┼────────┼────────────┤
│    10    │  Ｍ   ○   ○  │         30/960         │
├─────┼────────┼────────────┤
│    11    │  Ｎ   ○   ○  │          1/128         │
├─────┼────────┼────────────┤
│    12    │  黃   ○   ○  │          1/128         │
├─────┼────────┼────────────┤
│    13    │  辰   ○   ○  │          1/128         │
├─────┼────────┼────────────┤
│    14    │  Ａ  ○ ○ ○  │          1/128         │
├─────┼────────┼────────────┤
│    15    │  Ｃ   ○   ○  │          1/440         │
├─────┼────────┼────────────┤
│    16    │  天   ○   ○  │          1/440         │
├─────┼────────┼────────────┤
│    17    │  亥   ○   ○  │          1/440         │
├─────┼────────┼────────────┤
│    18    │  丑   ○   ○  │          1/440         │
├─────┼────────┼────────────┤
│    19    │  寅   ○   ○  │          1/440         │
├─────┼────────┼────────────┤
│    20    │  卯   ○   ○  │          1/440         │
├─────┼────────┼────────────┤
│    21    │  丙  ○ ○ ○  │          1/440         │
├─────┼────────┼────────────┤
│    22    │  Ｗ  ○ ○ ○  │          1/440         │
├─────┼────────┼────────────┤
│    23    │  玄   ○   ○  │          1/440         │
├─────┼────────┼────────────┤
│    24    │  巳   ○   ○  │         40/960         │
├─────┼────────┼────────────┤
│    25    │  辛   ○   ○  │          8/960         │
├─────┼────────┼────────────┤
│    26    │  Ｕ  ○ ○ ○  │          8/960         │
├─────┼────────┼────────────┤
│    27    │  Ｂ   ○   ○  │          8/960         │
├─────┼────────┼────────────┤
│    28    │  Ｏ   ○   ○  │         24/960         │
├─────┼────────┼────────────┤
│    29    │  Ｐ   ○   ○  │          8/960         │
├─────┼────────┼────────────┤
│    30    │  Ｇ   ○   ○  │         19/4864        │
├─────┼────────┼────────────┤
│    31    │  Ｆ   ○   ○  │         19/4864        │
├─────┼────────┼────────────┤
│    32    │  子   ○   ○  │         19/4864        │
├─────┼────────┼────────────┤
│    33    │  宙   ○   ○  │         19/4864        │
├─────┼────────┼────────────┤
│    34    │  乙   ○   ○  │         11/4864        │
├─────┼────────┼────────────┤
│    35    │  Ｘ   ○   ○  │          8/4864        │
├─────┼────────┼────────────┤
│    36    │  酉   ○   ○  │          1/256         │
├─────┼────────┼────────────┤
│    37    │  未   ○   ○  │          1/256         │
├─────┼────────┼────────────┤
│    38    │  午   ○   ○  │          1/256         │
├─────┼────────┼────────────┤
│    39    │  壬   ○   ○  │          1/256         │
├─────┼────────┼────────────┤
│    40    │  癸   ○   ○  │          1/256         │
├─────┼────────┼────────────┤
│    41    │  地   ○   ○  │          1/1280        │
├─────┼────────┼────────────┤
│    42    │  Ｊ   ○   ○  │          1/1280        │
├─────┼────────┼────────────┤
│    43    │  Ｋ   ○   ○  │          1/1280        │
├─────┼────────┼────────────┤
│    44    │  Ｉ   ○   ○  │          1/1280        │
├─────┼────────┼────────────┤
│    45    │  Ｌ   ○   ○  │          1/1280        │
├─────┼────────┼────────────┤
│    46    │  宇   ○   ○  │          5/1280        │
├─────┼────────┼────────────┤
│    47    │  申   ○   ○  │          5/1280        │
├─────┼────────┼────────────┤
│    48    │  Ｓ   ○   ○  │         19/4864        │
├─────┼────────┼────────────┤
│    49    │  Ｖ   ○   ○  │         19/4864        │
├─────┼────────┼────────────┤
│    50    │  丁  ○ ○ ○  │         19/4864        │
├─────┼────────┼────────────┤
│    51    │  Ｔ   ○   ○  │         45/160         │
├─────┼────────┼────────────┤
│    52    │  甲   ○   ○  │         45/160         │
├─────┼────────┼────────────┤
│    53    │  己   ○   ○  │          5/160         │
└─────┴────────┴────────────┘
附表二
┌─────┬────────┬────────────┐
│  編   號 │    姓     名   │  應    有    部    分  │
├─────┼────────┼────────────┤
│     1    │  高   章   和  │          1/16          │
├─────┼────────┼────────────┤
│     2    │  Ｈ   ○   ○  │          1/16          │
├─────┼────────┼────────────┤
│     3    │  Ｅ   ○   ○  │          1/16          │
├─────┼────────┼────────────┤
│     4    │  Ｑ   ○   ○  │          1/16          │
├─────┼────────┼────────────┤
│     5    │  戌   ○   ○  │          1/110         │
├─────┼────────┼────────────┤
│     6    │  Ｄ   ○   ○  │          1/110         │
├─────┼────────┼────────────┤
│     7    │  Ｃ   ○   ○  │          1/110         │
├─────┼────────┼────────────┤
│     8    │  天   ○   ○  │          1/110         │
├─────┼────────┼────────────┤
│     9    │  亥   ○   ○  │          1/110         │
├─────┼────────┼────────────┤
│    10    │  丑   ○   ○  │          1/110         │
├─────┼────────┼────────────┤
│    11    │  寅   ○   ○  │          1/110         │
├─────┼────────┼────────────┤
│    12    │  卯   ○   ○  │          1/110         │
├─────┼────────┼────────────┤
│    13    │  丙  ○ ○ ○  │          1/110         │
├─────┼────────┼────────────┤
│    14    │  Ｗ  ○ ○ ○  │          1/110         │
├─────┼────────┼────────────┤
│    15    │  玄   ○   ○  │          1/110         │
├─────┼────────┼────────────┤
│    16    │  巳   ○   ○  │          1/6           │
├─────┼────────┼────────────┤
│    17    │  辛   ○   ○  │          1/30          │
├─────┼────────┼────────────┤
│    18    │  Ｕ  ○ ○ ○  │          1/30          │
├─────┼────────┼────────────┤
│    19    │  Ｂ   ○   ○  │          1/30          │
├─────┼────────┼────────────┤
│    20    │  Ｏ   ○   ○  │          1/10          │
├─────┼────────┼────────────┤
│    21    │  Ｐ   ○   ○  │          1/30          │
├─────┼────────┼────────────┤
│    22    │  Ｇ   ○   ○  │          1/64          │
├─────┼────────┼────────────┤
│    23    │  Ｆ   ○   ○  │          1/64          │
├─────┼────────┼────────────┤
│    24    │  子   ○   ○  │          1/64          │
├─────┼────────┼────────────┤
│    25    │  宙   ○   ○  │          1/64          │
├─────┼────────┼────────────┤
│    26    │  乙   ○   ○  │         11/1216        │
├─────┼────────┼────────────┤
│    27    │  Ｘ   ○   ○  │          1/152         │
├─────┼────────┼────────────┤
│    28    │  酉   ○   ○  │          1/64          │
├─────┼────────┼────────────┤
│    29    │  未   ○   ○  │          1/64          │
├─────┼────────┼────────────┤
│    30    │  午   ○   ○  │          1/64          │
├─────┼────────┼────────────┤
│    31    │  壬   ○   ○  │          1/64          │
├─────┼────────┼────────────┤
│    32    │  癸   ○   ○  │          1/64          │
├─────┼────────┼────────────┤
│    33    │  地   ○   ○  │          1/320         │
├─────┼────────┼────────────┤
│    34    │  Ｊ   ○   ○  │          1/320         │
├─────┼────────┼────────────┤
│    35    │  Ｋ   ○   ○  │          1/320         │
├─────┼────────┼────────────┤
│    36    │  Ｉ   ○   ○  │          1/320         │
├─────┼────────┼────────────┤
│    37    │  Ｌ   ○   ○  │          1/320         │
├─────┼────────┼────────────┤
│    38    │  宇   ○   ○  │          1/64          │
├─────┼────────┼────────────┤
│    39    │  申   ○   ○  │          1/64          │
├─────┼────────┼────────────┤
│    40    │  Ｓ   ○   ○  │          1/64          │
├─────┼────────┼────────────┤
│    41    │  Ｖ   ○   ○  │          1/64          │
├─────┼────────┼────────────┤
│    42    │  丁  ○ ○ ○  │          1/64          │
└─────┴────────┴────────────┘
